臺灣臺中地方法院刑事判決　　　　　　　94年度訴字第1793號
公　訴　人　臺灣臺中地方法院檢察署檢察官
被　　　告　戊○○
選任辯護人　蕭慶賢律師
上列被告因偽造文書案件，經檢察官提起公訴（93年度偵字第16
318號），本院判決如下：
    主    文
戊○○公務員明知為不實之事項，而登載於職務上所掌之公文書
，足以生損害於公眾，處有期徒刑壹年貳月。緩刑肆年。
    犯罪事實
一、戊○○為位於臺中縣大安鄉○○○路二九八號之臺中縣消防
    局第五大隊大安分隊（下稱大安消防分隊）隊員（現已調任
    清水分隊隊員），為依法令從事公務之人員。於民國九十二
    年三月十三日服二十時起至二十四時止之值班勤務，職司上
    情下達、維護隊上安全及接受火災救護之報案等工作。於當
    日二十三時二十分許，戊○○接獲臺中縣大安鄉○○村○○
    路四五０號「台安畜牧場」發生火災之報案，明知該分隊備
    勤人員乙○○未請假而外出吃消夜，不在隊部，乃係經其電
    話通知有火災發生，始迅速返隊，並於該分隊小隊長丁○○
    偕同隊員丙○○、黃威凱、林世峰於九十二年三月十三日二
    十三時二十一分出動救災多時後，始隨後出動救災，已違反
    其內部規範於夜間接獲火災報案應於九十秒鐘內出勤之規定
    。戊○○竟為掩飾乙○○未在隊上且未同時出勤之實情，於
    大安消防分隊上址值班檯處，在其職務上掌管之大安分隊「
    出入及領繳無線電登記簿」上虛偽記載乙○○「出、２３時
    ２１分、駕ＳＯ─４８６水箱車前往」，以示乙○○係於當
    日二十三時二十一分與丁○○等人同時出動救災，足生損害
    於大安消防分隊關於救災措施管理、監督及內部管考之正確
    性。
二、案經甲○○、陳勝全向臺灣臺中地方法院檢察署檢察官告發
    後偵查起訴。
    理    由
一、訊據被告戊○○固直承案發時伊任職於大安消防隊且具備公
    務員身分，於其職務上所掌之大安分隊「出入及領繳無線電
    登記簿」上記載乙○○「出、２３時２１分、駕ＳＯ─４８
    ６水箱車前往」之紀錄，而乙○○並未與證人即小隊長丁○○等人於上開時間同時出勤等情不諱，惟矢口否認犯有公文
    書登載不實罪，辯稱：伊一接獲火災報案之電話，就先按警
    鈴通知樓上隊員下來著裝前往案發地點救災，同時按本已排
    好且放在值班檯抽屜內之勤務排班表，照上面安排之人員姓
    名、出勤車輛，逐一填寫於「出入及領繳無線電登記簿」上
    ，伊填寫完畢後，小隊長丁○○才跑來告知伊說乙○○不在
    隊上，要伊趕快通知乙○○回來，伊才趕緊連絡乙○○，而
    當時尚要以無線電通知義消、通報大隊前往救災，再通知電
    力公司斷電，及通知自來水公司、派出所等等，相當忙碌，
    故事後才忘記更改乙○○正確之出勤時間，且依慣例及伊的
    習慣向來均先於「出入及領繳無線電登記簿」登載，再通知
    相關單位配合救災，伊實無犯公務員登載不實罪云云。
二、按刑法第二百十三條之罪，僅以明知為不實之事項而登載於
    職務上所掌之公文書，及足以生損害於公眾或他人為要件，
    非以全部不實者為限，即一部不實亦包括之，亦不問其不實
    係出於虛增或故減，又初不因其登載時有無生損害於公眾或
　　他人之犯意，及實際上已否生損害，而為區別，最高法院著
　  有三十一年度上字第一八二六號、四十五年度台上字第五六
    四號、四十四年度台上字第三八七號判例意旨參照。而該條
    所謂明知，係指直接故意，間接故意並不包括在內，最高法
    院亦著有四十六年度台上字第三七七號、六十九年度台上字
　　第五九五號判例意旨可參。本案被告並不否認有於其所掌管
　  之「出入及領繳無線電登記簿」上為虛偽不實之登載，僅辯
    以係事後過於忙碌，未予更正使然。茲本案應審酌者，乃被
    告於上開不實登載前，是否業已明知乙○○不在隊上卻仍記
    載與丁○○等人同時出勤？暨被告明知為不實之登載，有無
    致生何種損害等節。
三、經查：
　(一)證人即案發時任職於大安消防分隊之小隊長丁○○於本院九
　  十四年九月二十一日審理時，具結後證稱：伊於案發當日二
    十三時二十分左右聽到警鈴聲，就自樓上下來，在隊同仁馬
    上整裝出發；因為局裡為減少人民生命財產損失，有規定如
    在白天接獲報案一定在六十秒鐘內整裝完畢出發，如在夜間
    則規定在九十秒鐘內出發，故有關出勤人員之「出入及領繳
    無線電登記簿」均委由值班人員代為填載；伊接獲警鈴後，
    第一批人員都在九十秒鐘內出勤，但發現少了乙○○，伊遂
    返回值班檯通知值班之被告，叫被告通知乙○○趕快回來開
    第二輛水箱消防車，之後伊與丙○○等人外出開車情況被告
    應當都知道，因為有排班表（即所謂作戰勤務表），且伊等
    開車出去，被告也都有看到；案發當日乙○○是排在休人員
    的班，表示如有火災發生是負責開第二輛水箱消防車出勤，
    在休人員最多只可以在戶外走動，以聽得到警鈴聲為原則，
    就可毋庸向伊報備，因為伊有二個小時的准假權，但案發當
    時乙○○要外出吃宵夜，並未向伊報備，隊上也沒有任何人
    知道他外出吃宵夜；大安消防分隊地址距離大甲約有五、六
    公里遠，車程約六、七分鐘，一般隊上之警鈴約在五十公尺
    左右範圍可以聽得到，如五百公尺遠則無法聽得到等語（參
    本院卷第四二頁至第四九頁筆錄）。證人乙○○於本院同日
    審理時亦具結後證述：案發當時伊本來在隊上待命，在晚上
    接近十一點時去大甲吃宵夜，因為當天伊準備要服晚上十二
    時的值班勤務，照道理講伊去吃宵夜應當要向主管即小隊長
    丁○○報備，但當時他已在休息，伊想去一下很快就回來，
    當時沒有人知道伊外出，在吃完宵夜回來的路上才接到被告
    的來電稱「有火災發生，趕快回來」，隔約四、五分鐘被告
    又打電話給伊，伊回稱已經到了，當時伊確實已回隊上剛好
    要下車，伊下車後馬上開另一輛水箱消防車出發前往火災現
    場，沒有再與被告有何對話，當天伊確實有違反局裡內部規
    定應在九十秒鐘內出發的規定，有慢了幾分鐘沒錯等語（參
    本院卷第五０頁至第五四頁筆錄）。足見案發當時乙○○確
    實不在隊上，而且證人丁○○業已「當面告知」乙○○不在
    隊上，要求被告打電話聯絡乙○○儘速返回隊內。
  (二)依證人丁○○上開證稱，伊係於案發當日二十三時二十分左
    右聽到警鈴聲就自樓上下來，於九十秒鐘內整裝完畢出發；
    而依「出入及領繳無線電登記簿」之記載，案發當日證人丁○○係偕同丙○○、黃威凱、林世峰等人於二十三時二十一
    分出勤；而證人丁○○復於「出勤前」向被告告稱乙○○未
    在隊上之事實，業據其證述如前；顯然證人丁○○係於當日
    二十三時二十一分出勤前知道乙○○不在隊上，才趕緊跑向
    值班檯要求被告聯絡乙○○返回隊上，被告於案發當日「二
    十三時二十一分」前即知乙○○不在隊上之事實至明，方有
    後續撥打二通相隔四、五分鐘之電話與乙○○聯絡，通知其
    返隊之舉，足見被告於「出入及領繳無線電登記簿」登載乙○○與證人丁○○等人同時間出勤之際，業已明知乙○○並
    不在隊上乙情至明。
  (三)雖被告辯以伊於接獲火災報案後，依例除按警鈴通知樓上隊
    員外，同時也將「出入及領繳無線電登記簿」上應載事項均
    填寫完畢，只需花費一、二分鐘，然後再連絡其他相關單位
    配合救災，故伊於填寫時並不知道乙○○不在隊上云云。然
    依據案發時為被告之主管即證人丁○○於本院同日審理時，
    具結證稱：依一般內勤值班人員的勤務，是負責上情下達、
    維護隊上安全，最重要的是接受火災救護的報案，一般程序
    是如接獲火災報案後，由值班同仁負責問明火災地點、燃燒
    物、火勢、有無人員受困否及有無危險物品等項，要求報案
    人留下資料後，馬上通知待勤人員出動救災，再以無線電呼
    叫當地的義消人員參與救災，通知轄區水公司派員加強水壓
    ，通知電力公司派員到場斷電，通知新彰公司到場斷瓦斯，
    通知轄區大隊隨時請求支援，然後登入受理災害登記簿、無
    線電領用登記簿及出入登記簿等三種簿冊，以及接聽後續之
    報案電話等等，總之內勤值班人員是相當忙碌的，一般情形
    值班人員要處理上開事項，最快也要五分鐘，至於值班人員
    何時填載「出入及領繳無線電登記簿」，因為時間很趕，他
    有空就找時間填寫，並完成上開聯絡工作，並沒有優先順序
    ，但根據伊的專業判斷，是應該要先打電話通知電力公司斷
    電、通知自來水公司加強水壓等相關單位配合救災動作後，
    再找時間填寫上開簿冊才對，在分隊內的同仁應當都有這樣
    的認知才對，但仍要依值班人員當時處理情形而定等語（參
    本院卷第四一頁至第四四頁筆錄）。與被告供稱係先填寫「
    出入及領繳無線電登記簿」內容，再與其他機關聯繫配合救
    災動作云云不符。且按發生火災時無非係以救人生命、財產
    為優先第一考量，始符合人民對消防機關之期待，亦應當為
    身為公務員之被告所明知方是。被告雖辯稱依其習慣均如此
    做，而且所花費之時間頂多不過一、二分鐘而已，然被告直
    承因為勤務排班表早就排好，並放在值班檯抽屜內，故伊直
    接取出抄寫即可（參本院卷第六一頁筆錄），證人丁○○亦
    證述確實有一個早已安排好的排班表（參本院卷第四九頁筆
    錄）。可見被告對於何人擔任第一備勤、開第一輛水箱消防
    車、何人為在休人員、開第二輛水箱消防車、何人開何救護
    車等情，均早已瞭若指掌，且不致於臨時變更勤務，除出勤
    時間怕事後遺忘而須立即記載外，其餘各項內容之填載，被
    告只需拿出值班檯抽屜內之排班表，照既定之排班事項逐字
    照抄於「出入及領繳無線電登記簿」內即足，乃被告竟然於
    通知相關單位前往火災現場配合救災之前，填寫上開既定之
    排班表，而無視於應當優先通知其他相關單位到火災現場協
    助救災等相關動作，顯難想像。況且觀被告於前開「出入及
    領繳無線電登記簿」上書寫之「小隊長、丁○○、出、２３
    　２１、率人車往南埔垃圾場附近救災」、「隊員丙○○、
    出、２３　２１、駕７Ｅ─７１７水箱車前往」、「黃威凱
    、出、２３　２１、駕救護車前往」、「乙○○、出、２３
    　２１、駕ＳＯ─４８６水箱車前往」、「隊員、林世峰、
    出、２３　２１、同往」等字，共有六十個繁體國字、三個
    英文字母、二十七個阿拉伯數字，字體均相當工整娟秀，並
    無潦草跡象。與被告於本院審理時，經提示上開「出入及領
    繳無線電登記簿」讓其觀看，再命被告重複書寫結果，被告
    雖可於一分五十五秒鐘內完成，然字體卻相當潦草，部分字
    體尚難以辨識，有本院同日審判筆錄一份及被告當庭書寫字
    跡一份附卷可稽（參本院卷第五八頁筆錄、第六四頁）。顯
    見本案被告於案發時確實亦符合證人丁○○所述值班人員應
    當事先聯絡其他配合之相關單位，再找其他空閒時間予以填
    載之流程順序。被告悖於實情地供稱案發當天伊於按警鈴之
    同時即記載上開內容，且於短短的一、二分鐘時間內記載完
    畢，之後再通知相關配合單位救災之動作云云，顯與事實不
    符，為本院所不採。
  (四)復依證人丁○○所述，「出入及領繳無線電登記簿」上有「
    出或入」乙欄記載，主要是作為有無在規定時間內出勤救災
    之依據，該「出或入」時間欄依規定是要記載，而且不可以
    將時間記載提早，以便符合局裡內部規定應在九十秒鐘內出
    勤之規範（參本院卷第四四頁筆錄）。雖其復證稱：因為大
    家平時都有受訓，故在九十秒鐘內出勤都可以辦得到，在伊
    任內從未發生沒在九十秒鐘內出勤的紀錄（參本院卷第四八
    頁、第四九頁筆錄）。然「出入及領繳無線電登記簿」上既
    有出勤及返隊時間之記載，且出勤時間係作為有無在九十秒
    鐘內出勤與否之唯一且重要之依據，而消防局復因為規範同
    仁出勤速度而有日間應在六十秒內、夜間應在九十秒內出勤
    之規範，顯然如違反上開未在九十秒鐘內出勤之規定，確實
    會影響隊員個人及分隊整體之績效、是否受懲處及將來考評
    結果，甚者更嚴重者，影響人民生命財產安全至明。至證人
    丁○○亦證稱：案發當日乙○○確實未向伊報備外出，一般
    在休人員如要外出，可以口頭向伊報備並找妥代理人即可，
    在伊權限範圍內有二小時的准假權，如有照正常程序請假，
    並不會影響薪水及考績等語，反徵本案如證人乙○○不假外
    出之情況確實會影響其考績甚至導致懲處，應為當然，此觀
    其因本案不假外出延緩出勤，影響機關形象情節重大，而導
    致遭臺中縣消防局記一大過，並經臺中縣政府核定在案，有
    該局九十二年八月十三日消人字第０九二００一０七二三號
    獎懲建議函及臺中縣政府九十二年十月三十日函文及命令各
    乙份為據（參偵卷第四三頁背面至第四五頁背面）。足見被
    告基於維護同仁乙○○權益，基於同事情誼，及維護消防機
    關形象，配合故為不實之記載，非無動機可言。
  (五)再據證人陳素萍於檢察事務官及檢察官偵訊時所稱：第二部
    水箱消防車距離第一部水箱消防車相隔約二十分鐘左右才到
    達等語（參偵卷第三二頁、第三五頁筆錄）；證人丁○○證
    稱：本案第一輛水箱消防車到達現場時，義消也已經在現場
    ，但不知道第二輛水箱消防車何時到達，因當時伊很忙之語
    （參偵卷第二九頁背面、第三０頁、第三五頁筆錄）；證人
    丙○○證稱：案發當時伊載丁○○於二十三時二十八分左右
    到達，但乙○○何時到達則不清楚（參偵卷第三０頁背面、
    第三一頁、第三五頁筆錄）；證人陳坤蒼證稱：約於案發當
    日二十三時二十分至二十一分左右伊在家中聽到消防車的聲
    音，就走出家門要攔消防車到現場，但未攔到十二號消防車
    （即丁○○與丙○○共乘之車輛），伊繼續在該處等約二、
    三分鐘等不到，有等到義消陳清圻，但他沒停下來載伊，過
    二、三分鐘還是等不到第二輛消防車，就自行打電話向大安
    消防分隊詢問何處發生火災，之後自行開車前往案發地點救
    人，到達時，．．．，造成濃煙一直往下散佈，人員已經沒
    有辦法上去，伊等只好退到大門口，直到退到大門口都還是
    沒有看到第二輛水箱消防車到達，該第二輛水箱消防車何時
    到達伊也不知道等語（參偵卷第五四頁背面、第五六頁背面
    筆錄）；證人乙○○亦坦認稱：伊駕駛第二輛水箱消防車到
    達現場時，義消都早已在該處救火等語（參本院卷第五五頁
    筆錄）。足見乙○○於案發當時不假外出，以致無法於本案
    火災發生時，於第一時間與小隊長丁○○等人一同前往救災
    ，並相隔一段時間後才到達現場，導致職司救火任務之消防
    分隊之能力遭受質疑、形象遭受貶低。被告明知上情，卻故
    為配合虛偽之記載，掩飾乙○○違規情事，並導致受害家屬
    對於整個消防分隊執行公務之質疑，使消防分隊機關形象受
    損，嚴重打擊該消防分隊同仁之士氣，足見被告此舉實足以
    生損害於大安消防分隊關於救災措施管理、監督及內部管考
    之正確性至明。
　(六)綜上所述，被告前開辯解要無可採，其於案發時確實明知證
　  人乙○○不在隊上，卻仍故意配合填載乙○○與證人丁○○
    等人同時出勤之不實事項甚明。本件事證業臻明確，被告有
    公務員登載不實犯行，至為明確，犯行堪以認定。
二、核被告所為，係犯刑法第二百十三條公務員登載不實罪。爰
    審酌被告身為公務員，明知隊友乙○○有不假外出之情形，
    竟仍故為不實之記載，影響機關形象，嚴重打擊團隊士氣，
    暨考以其素行、犯罪動機、方法、手段、所生危害等一切情
    狀，量處如主文所示之刑。末查，被告前未曾受有期徒刑以
    上刑之宣告，有臺灣高等法院被告全國前案紀錄表一紙在卷
    可徵，其係初犯，雖於隊員乙○○外出之情況下，配合於出
    勤時間部分為不實記載，藉以掩飾乙○○未同時出勤及不假
    而出之事實，然其惡性並非重大，且其因本案業已遭受申誡
    二次之處分（參偵卷第四五頁、第四六頁背面所示臺中縣政
    府令），雖於本案因慮及後續之國家賠償、業務過失致人於
    死等訴訟官司緣故，未能接受檢察官認罪協商之提議，而坦
    承犯行，然以其身為一名公務員，服公職已久，卻歷經本案
    偵審訴訟程序，內心實已遭受煎熬，經此教訓，當益徵戒慎
    而無再犯之虞，本院認前之宣告刑，以暫不執行為適當，爰
    併予宣告緩刑四年，以啟自新。
據上論斷，應依刑事訴訟法第二百九十九條第一項前段，刑法第
二百十三條、第七十四條第一款，判決如主文。
中　　華　　民　　國　　94　　年　　10　　月　　19　　日
                  刑事第三庭  審判長法  官  張靜琪
                                    法  官  吳進發
                                    法  官  賴妙雲
上正本證明與原本無異。
如不服本判決，應於送達後十日內向本院提出上訴狀（須附繕
本），上訴於台灣高等法院台中分院。
                                    書記官  孫曉鳳
中　　華　　民　　國　　94　　年　　10　　月　　19　　日
附錄論罪科刑法條
刑法第二百十三條
第  213 條  (公文書不實登載罪)
         公務員明知為不實之事項，而登載於職務上所掌之公
         文書，足以生損害於公眾或他人者，處一年以上七年
         以下有期徒刑。
